【裁判字號】    97,上易,2698
【裁判日期】    971231
【裁判案由】    詐欺
【裁判全文】
臺灣高等法院刑事判決                97年度上易字第2698號
上  訴  人  臺灣臺北地方法院檢察署檢察官
被      告  甲○○
上列上訴人因被告詐欺案件，不服臺灣臺北地方法院97年度易字
第624號，中華民國97年9月10日第一審判決（起訴案號：臺灣臺
北地方法院檢察署97年度偵字第775、1550號），提起上訴，本
院判決如下：
    主  文
上訴駁回。
    理  由
一、公訴意旨略以：被告甲○○明知金融機構存摺帳戶為個人信
    用之表徵，且任何人只要有少許之金錢，均可自行到金融機
    構申請開立存款帳戶，而無特別之窒礙，並可預見將自己所
    有之存摺、金融卡及提款密碼等金融帳戶資料提供他人時，
    有供不法詐騙份子利用，而幫助他人為財產犯罪之虞，竟不
    違背其本意，基於幫助他人詐欺之犯意，於民國96年間將其
    向臺北吳興郵局申請之帳戶（帳號：00000000000000000）
    之提款卡、提款密碼交付予真實姓名年籍均不詳之成年男子
    ，嗣該等真實姓名年籍不詳之成年男子，取得上開帳戶資料
    後，即與其餘真實姓名年籍不詳之成年男子，共同基於意圖
    為自己不法所有之犯意，由該集團成員在雅虎奇摩拍賣網站
    ，得知被害人丙○○欲購買筆記型電腦，於96年11月9日以
    電話告知丙○○，佯稱欲出售該筆記型電腦予被害人丙○○
    ，致被害人丙○○信以為真，於96年11月9日依指示匯款新
    臺幣（下同）10,000元（起訴書誤載為1,807元，經檢察官
    於原審當庭更正為10,000元）至被告前述帳戶，及在雅虎奇
    摩拍賣網站，得知被害人乙○○欲購買數位相機，於96年11
    月6日以電話告知被害人乙○○，佯稱欲出售該數位相機予
    被害人乙○○，致被害人乙○○信以為真，於96年11月7日
    依指示匯款8,120元至被告前述帳戶等語，因指被告涉犯刑
    法第339條第1項之幫助詐欺罪嫌。
二、犯罪事實應依證據認定之，無證據不得認定犯罪事實，又不
    能證明被告犯罪者，應諭知無罪之判決，刑事訴訟法第154
    條第2項、第301條第1項分別定有明文。且認定犯罪事實所
    憑之證據，雖不以直接證據為限，間接證據亦包括在內，然
    無論直接或間接證據，其為訴訟上之證明，須於通常一般之
    人均不致於有所懷疑，而得確信其為真實之程度者，始得據
    之為有罪之認定，倘其證明尚未達到此一程度，而有合理性
    懷疑之存在時，即無從為有罪之認定，此有最高法院76年台
    上字第4986號判例意旨可資參照。又認定不利於被告之事實
    ，須依積極證據，苟積極證據不足為不利於被告事實之認定
    時，即應為有利於被告之認定，更不必有何有利之證據（最
    高法院30年上字第816號判例參照）。再刑法上幫助犯之成
    立，須行為人基於幫助正犯犯罪之意思，予正犯以精神上或
    物質上之助力而參與犯罪構成要件以外之行為，以助成正犯
    犯罪之實施為要件，倘在外形上雖可認為幫助，但對正犯之
    犯罪，無違法之認識，而欠缺幫助犯罪之故意，其行為縱予
    正犯以助力，尚難遽令負幫助之罪責，最高法院亦著有20年
    上字第1828號判例、88年度台上字第5848號判決意旨可參。
三、公訴人指被告甲○○涉犯幫助詐欺罪，無非以被告之供述、
    告訴人丙○○、乙○○之指訴、匯款單、臺北吳興郵局帳戶
    申請資料及交易清單等為其論據。訊據被告甲○○堅詞否認
    犯罪，辯稱：伊於96年8月間將前述臺北吳興郵局帳戶之提
    款卡借予其女友陳雨嫺，並告知密碼，因為陳雨嫺說她向朋
    友借錢，人家要匯錢給她，但事後陳雨嫺未交還提款卡等語
    。經查：
  (一)上開臺北吳興郵局帳戶係被告於88年5月24日申辦，至96年5
    月期間均持續使用，被害人乙○○、丙○○分別於96年11月
    6日、9日匯款8,120元、1萬元至被告前述帳戶等情，有臺灣
    郵政股份有限公司儲匯處97年4月9日儲字第0970000441號函
    及檢附之開戶資料、交易清單（見原審卷第52至61頁），被
    害人乙○○之匯款交易明細表（97年度偵字第1550號卷第25
    頁）、被害人丙○○之匯款交易明細表（見97年度偵字第77
    5號卷第15頁）等可證，且與證人即被害人乙○○、丙○○
    之證言相符，堪認屬實。惟證人陳雨嫺於原審審理時結證稱
    ：伊於96年7、8月左右認識被告，係男女朋友，住在被告家
    中，因為伊向臺南友人借錢，該名友人要匯錢過來，伊自己
    沒有帳戶，所以跟被告借郵局帳戶使用，被告只有交付提款
    卡，並告知密碼，沒有交付存摺及印章，領了4次左右，每
    次金額都是1、2千元，或2、3千，在5千元以內，沒有到上
    萬元，都不用還，伊與該名友人認識1、2年，忘記名字；該
    友人第1次匯錢過來後，才跟被告拿提款卡，被告說這樣太
    麻煩，所以提款卡直接由伊保管，伊並未將提款卡交予他人
    ，96年9月與被告分手，9月底搬家時，就發現提款卡不見等
    語甚明（見原審卷第134至137頁），參以被告前述帳戶於96
    年8月24日至同年9月21日期間確有數筆匯自同一帳戶（帳號
    ：00000000000000）之款項之交易紀錄（見原審卷第59至60
    頁），足證被告所辯於96年8月間已將前述臺北吳興郵局帳
    戶借予證人陳雨嫺，供其收受友人匯款之用，且至96年9月
    21日為止，提款卡均由證人陳雨嫺保管中，之後均未交還被
    告等語，應屬實在，堪予採信。
  (二)一般人對於社會事物之警覺性或風險評估，常因人而異，且
    與受教程度、從事之職業、心智是否成熟，並無必然之關連
    ，此觀諸詐騙集團之詐騙手法經政府大力宣導及媒體大幅報
    導後，仍有高級知識分子受騙之情形，即可明瞭，況基於對
    親友之情誼及信任而將帳戶提供於該等人使用之情形，所在
    多有，自不得一概認定此等出借帳戶者之主觀上均有幫助詐
    欺之不確定故意。被告於96年7至9月間與證人陳雨嫺係男女
    朋友，並同居一處，其因證人陳雨嫺未申辦帳戶，而將前述
    帳戶之提款卡交付證人陳雨嫺，並告知密碼，供證人陳雨嫺
    提領友人匯款之用，尚與常情無違。又一般民眾雖均可自由
    申辦帳戶，但證人陳雨嫺既僅為於短期內收受數筆借款，實
    無大費周章另行申辦帳戶之必要，其選擇以向被告借用帳戶
    之簡便方式收受借款，亦屬合理。再依被告前述帳戶之客戶
    歷史交易清單觀之，96年11月間雖有數筆交易之文中摘要係
    「轉存簿」，惟該等交易均係存款交易，分別係96年11月7
    日自被害人乙○○郵局帳戶匯款8,120元（見97年度偵字第
    1550號卷第25頁）、96年11月8日自被害人王智民郵局帳戶
    匯款7,120元（臺灣士林地方法院檢察署97年度偵字第1238
    號卷第34頁）、96年11月8日自被害人邱翊倫郵局帳戶匯款
    6,500元（臺灣臺南地方法院檢察署97年度偵字第3082號案
    件警卷第21頁）、96年11月8日自被害人陳泓翔郵局帳戶匯
    款4,700元（臺灣澎湖地方法院檢察署97年度偵字第537號案
    警卷第12頁）、96年11月9日自被害人丙○○郵局帳戶匯款
    10,000元（見97年度偵字第775號卷第15頁）、96年11月9日
    自被害人王欣怡郵局帳戶匯款3,000元（臺灣臺北地方法院
    檢察署97年度偵字第8666號卷第7頁）至被告前述帳戶，交
    易明細表內之交易別均為「晶片卡存簿轉存簿」，故「轉存
    簿」乃意指使用郵局帳戶轉帳至郵局其他帳戶，而非被告使
    用存摺提款，公訴意旨容有誤會。至被告事後雖未積極將其
    提款卡取回，其帳戶之控管縱有輕率，然本件既無積極證據
    足資證明陳雨嫺有交還提款卡予被告及被告有將提款卡等資
    料交予不法詐欺集團使用之情形，自不得僅因被告提供前述
    帳戶予陳雨嫺暫時使用之行為，遽認被告有幫助詐欺取財之
    行為。
  (三)綜上所述，公訴人所舉證據未達於通常一般之人均不致有所
    懷疑之程度，復查無其他積極證據足證被告涉有幫助詐欺取
    財之故意，不能證明被告犯罪，參照前述說明，依法應為無
    罪之諭知。原審以不能證明被告犯罪，依刑事訴訟法第301
    條第1項之規定，諭知被告無罪，經核並無不合。
四、檢察官上訴意旨仍指被告確有幫助詐欺犯行，理由說明：被
    告甲○○之吳興郵局帳戶自96年8月24日至同年9月21日，確
    有3,000元至100元不等之8次入帳，究竟被告是否有出借帳
    戶予證人陳雨嫺，該8次入帳是否確為陳雨嫺所稱之友人所
    匯？而證人陳雨嫺證稱只提領4次，亦與客戶歷史交易清單8
    次不同，則證人陳雨嫺所證可否採信，即有疑問，原審率爾
    採信，殊嫌違誤。又被告一再陳稱本案帳戶僅提供提款卡及
    密碼給證人陳雨嫺使用，未交付存摺、印章；證人陳雨嫺則
    證稱提款卡遺失。若真遺失，詐騙集團成員如何得知提款密
    碼、如何確保被害人將款項匯入後不致遭被告領取，原判決
    之結論，顯與常情未洽。該提款卡是否為證人陳雨嫺販售給
    詐騙集團，原審亦未查明，理由內竟說明證人陳雨嫺涉犯幫
    助詐欺罪嫌，此與臺灣板橋地方法院檢察署97年偵字第6060
    號、臺灣澎湖地方法院檢察署97年偵字第537號、臺灣臺南
    地方法院檢察署97年偵字第3082號不起訴處分書之結論不同
    。到底是何人交付上開帳號予詐騙集團，應詳加查證。另原
    判決採取證人陳雨嫺在審理中證稱：「（伊）9月底搬家時
    ，就發現提款卡不見，有告訴被告要去補辦。」等語（見原
    判決第3頁）；惟證人陳雨嫺該次作證接續證陳：「 (你提
    款卡何時不見？)我衣服等個人東西放在他家，我搬走時，9
    月底就發現提款卡不見了；(你是在提款卡不見馬上告訴被
    告，還是在拖了一段時間後想起來才告訴被告？)不答，後
    稱：我不知道怎麼說。」等語，而同次被告則陳稱：「（證
    人跟你說提款卡不見了之後，你有馬上去掛失嗎？)沒有，
    因為我沒有印象證人說提款卡不見了；(跟陳雨嫺分手之後
    ，你有跟陳雨嫺要回提款卡嗎？)我在分手之前有說，約96
    年8月多就跟陳雨嫺說提款卡還我，但陳雨嫺沒有還，那時
    我想說給她方便，沒有關係；(分手後，你也無跟陳雨嫺要
    回來？)是」等語，是陳雨嫺之提款卡是在被告住處不見，
    原判決逕認在陳雨嫺手中，與卷內上開證據顯不相符。又被
    告復自承是年6月前，該帳戶尚由其父母匯款入戶，則被告
    在與陳雨嫺分手時，豈有不促陳雨嫺歸還之理，況陳雨嫺亦
    未坦認仍持有提款卡。被告之辯稱均無法說明，何以詐騙集
    團有其密碼，以適時提取詐得之匯款，原判決認事用法尚嫌
    未洽等語，指摘原判決不當。惟查，被告於96年8月間確有
    提供前述臺北吳興郵局帳戶予證人陳雨嫺，供其收受友人匯
    款之用，且使用期間至同年9月21日止，提款卡均由證人陳
    雨嫺保管中，之後均未返還被告等情，業經證人陳雨嫺於原
    審證述綦詳；又陳雨嫺使用上開被告之帳戶係供其友人以00
    000000000000號帳戶匯款入帳戶，使用之時間係自96年8月
    24日至96年9月21日為止等情，亦據陳雨嫺於97年5月26日在
    警詢中供明在卷 (見97年偵字第5700號影印卷第14頁)；核
    與卷附被告上開郵局帳戶之交易明細記載內容相符 (見原審
    卷第59頁至60頁)，陳雨嫺所述有向被告借用提款卡及密碼
    及被告所辯有將提款卡及密碼交付及提供借予陳雨嫺使用等
    語，均屬有憑，可以採信。至於陳雨嫺事後對該友人究竟匯
    款幾次，不能詳細記憶，亦屬常情，自不影響本院對陳雨嫺
    有向被告借用提款卡情事之判定。而依檢察官上訴理由上開
    所引用及卷內陳雨嫺證詞，均不能直接指證及證明陳雨嫺有
    交還提款卡予被告或直接指證提款卡在被告持有當中之情事
    ，雖陳雨嫺與被告在原審就陳雨嫺究竟有無告訴被告去辦理
    掛失一節，兩人各執一詞，但查本案就該吳興郵局帳戶提款
    卡究竟被告已經收回抑或仍在陳雨嫺手中之事實，事關何人
    涉嫌幫助詐欺，陳雨嫺與被告兩人自屬利害衝突，倘無佐證
    ，亦難單憑陳雨嫺之證詞，而為不利被告之認定。況查本件
    係以網路拍賣為詐欺手段，但依卷內詐騙集團使用之網路帳
    號及登記網址之IP資料記載，除姓名外，無論性別 (女)、
    身分證號碼（Ｚ000000000)、尤其供聯絡及交涉之住所(新竹
    市○○路159號)、聯絡電話 (00-000-0000、0000-000-000)
    等資料，無一與被告之個人資料相合，此有奇摩公司回復信
    箱之電子郵件在卷可參 (見原審卷第19頁)。是被告既否認
    96年9月21日之後有自陳雨嫺處收回提款卡，而本案復未有
    其他積極事證佐證被告有受陳雨嫺之遺失提款卡之通知及被
    告於事後有親自使用或交付提款卡予他人之行為。自不能單
    依陳雨嫺之證詞，遽認陳雨嫺有通知被告提款卡遺失及被告
    業已取回提款卡交付詐騙集團之事實。至本件詐騙集團所取
    得被告吳興郵局帳戶之提款卡及取款密碼，是否與陳雨嫺有
    關，因陳雨嫺非本案審判之對象，不在本案審理範圍。本院
    就檢察官起訴之事實，依憑調查證據之結果，綜合卷內證據
    資料，本於確信而為判斷，自不受檢察官上訴書所指檢察官
    對陳雨嫺所為不起訴處分結論之拘束。綜上所述，本件檢察
    官上訴意旨所指各節，均不足採，其上訴自無理由，應予駁
    回。
五、本件已起訴部分之事實既經本院為維持原審無罪判決而駁回
    檢察官上訴，臺灣臺北地方法院檢察署97年度偵緝字第2047
    號（被害人王欣怡），臺灣士林地方法院檢察署97年度偵緝
    字第1047號、第1048號（被害人周黃雅萱、王智民），臺灣
    桃園地方法院檢察署97年度偵字第20998號（被害人陳佳興
    ），臺灣臺南地方法院檢察署97年度偵字第13955號（被害
    人邱翊倫），臺灣臺中地方法院檢察署97年度偵字第22455
    號（被害人林佳鋒），臺灣澎湖地方法院檢察署97年度偵字
    第800號（被害人陳泓翔）等移送併辦之事實與已起訴部分
    即無裁判上一罪關係，本院無從併予審理，應退回由檢察官
    另行依法處理，併予敘明。
據上論斷，應依刑事訴訟法第368條，判決如主文。
本案經檢察官王清杰到庭執行職務。
中    華    民    國    97    年    12    月    31    日
                刑事第二十二庭審判長法  官  何菁莪
                                    法  官  江振義
                                    法  官  李麗珠
以上正本證明與原本無異。
不得上訴。
                                    書記官  陳啟文
中    華    民    國    97    年    12    月    31    日


司法院資訊處製作；財團法人民間司法改革基金會備份。
